臺灣板橋地方法院民事判決　　　　　　 93年度簡上字第165號
上　訴　人　甲○○
訴訟代理人　吳仟翼律師
被 上訴 人　鍾宜蓁（即鍾美貞）
上列當事人間確認本票債權不存在事件，上訴人對於中華民國93
年4月20日本院板橋簡易庭93年度板簡字第395號第一審判決提起
上訴，本院於94年1月19日言詞辯論終結，判決如下：
    主　文
原判決主文第一項關於其中確認本票債權新臺幣伍拾萬元，及自
民國九十二年九月五日起至清償日止，按週年利率百分之六計算
之利息債權不存在部分，暨訴訟費用之裁判均廢棄。
右廢棄部分，被上訴人在第一審簡易之訴駁回。
其餘上訴駁回。
第一、二審訴訟費用由被上訴人負擔三分之二，餘由上訴人負擔
。
    事實及理由
一、被上訴人主張：上訴人持有被上訴人於民國92年8 月5 日簽
    發，票據號碼：104683號、票面金額新臺幣（下同）75萬元
    、未載到期日並免除作成拒絕證書之本票（下稱系爭本票）
    1 紙，向本院聲請系爭本票准許強制執行，經本院以93年度
    票字第565 號裁定准予強制執行。惟系爭本票係被上訴人於
    92年8 月5 日經朋友戊○○夫婦介紹至臺北縣板橋巿中正路
    326 巷6 弄2 號處所，參加上訴人與其配偶共同經營非法之
    「台股指數」賭博，上訴人夫婦騙稱為合法經營，係與期貨
    巿場連線，但期貨巿場需保證金，這裡不用，只要開立本票
    擔保，被上訴人不查，即開立本票擔保，經過幾次交易，輸
    了錢也賠了錢，始發現是賭博性質，即不再玩，請求退還系
    爭本票時，上訴人竟拒絕，反而來函稱被上訴人向其週轉50
    萬元，意圖捏造系爭本票係擔保借款而開立，然事實上被上
    訴人並未積欠上訴人債務，自不應負擔系爭本票債務，是被
    上訴人有即受確認判決之法律上利益，爰依民事訴訟法第
    247 條之規定，請求確認上訴人就系爭本票之本票債權及利
    息債權均不存在等語（被上訴人於原審聲明：確認上訴人就
    系爭本票債權及自92年9 月5 日起至清償日止按年利率百分
    之六計算之利息債權均不存在。原審判決：確認上訴人就系
    本票及利息債權均不存在。上訴人聲明不服提起上訴。）。
    併為答辯聲明：駁回上訴。
二、上訴人則以：系爭本票係被上訴人簽發交付訴外人乙○○持
　　有，再由乙○○持向上訴人調借現金50萬元，遂由上訴人持
    有系爭本票，上訴人之前手為乙○○並非被上訴人，是被上
    訴人不得以其與乙○○間所存之抗辯事由對抗上訴人，原審
    判決認上訴人與被上訴人為系爭本票之前後手，自屬疏誤等
    語，資為抗辯。併為上訴聲明：(一)原判決廢棄。(二)被上訴人
    在第一審之訴駁回。
三、按民事訴訟法第384 條規定：「當事人於言詞辯論時為訴訟
    標的之捨棄或認諾者，應本於其捨棄或認諾為該當事人敗訴
    之判決。」。經查，被上訴人主張：上訴人就系爭本票債權
    75萬元及自92年9 月5 日起至清償日止，按週年利率百分之
    六計算之利息債權均不存在等語。上訴人則於本院言詞辯論
    期日僅辯稱系爭本票債權僅存在50萬元及其利息債權，而認
    諾被上訴人主張之訴訟標的其中系爭本票債權25萬元及其利
    息債權不存在等語（見本院卷第62頁）。揆諸上開規定，被
    上訴人主張：上訴人就持有系爭本票債權其中25萬元及其利
    息債權不存在之訴訟標的部分，核屬有據，自應為上訴人敗
    訴之判決。則上訴人就此部分之上訴，顯無理由，應予駁回
    。
四、被上訴人主張：被上訴人簽發系爭本票交付上訴人夫婦（即
　　訴外人丁○○與上訴人），及上訴人有與丁○○合夥經營「
    台股指數」賭博，且被上訴人並未積欠上訴人夫婦債務，被
    上訴人就系爭本票債權及其利息債權自不存在等語。上訴人
    辯稱：系爭本票係由乙○○持向上訴人調借現金50萬元，以
    擔保50萬元借款債權，而由上訴人持有，上訴人就系爭本票
    債權存在50萬元及其利息債權，上訴人之前手為乙○○，並
    非被上訴人等語。是兩造爭執點，厥在於：(一)上訴人持有系
    爭本票之前手是否為被上訴人？(二)上訴人是否惡意取得系爭
    本票？經查：
  (一)按「票據債務人不得以自己與發票人或執票人之前手間所存
　　抗辯之事由對抗執票人。但執票人取得票據出於惡意者，不
　　在此限。」，票據法第13條定有明文。又票據行為為不要因
    行為，即不以給付之原因為要素而得成立之行為，凡簽名於
    票據之人，不問原因如何，均須依票上所載文義負責，除執
    票人取得票據係出於惡意或詐欺者外，發票人不得以自己與
    執票人前手所存抗辯之意由，對抗執票人（最高法院49年度
    台上字第678 號判決意旨參照）。
  (二)查系爭本票為被上訴人於92年8 月5 日為供作被上訴人參與
    「台股指數」下單所生債務之擔保，而簽發交付丁○○，嗣
    丁○○將系爭本票交付乙○○，由乙○○持向上訴人調借現
    金50萬元，遂將系爭本票交付上訴人持有以供擔保50萬元借
    款債務之清償等情，業據證人戊○○、丁○○、乙○○到庭
    證述明確及上訴人陳明在卷（見本院卷第32、43、44、60至
    62 頁）， 復據被上訴人提出本院93年度票字第565 號民事
    裁定（見原審卷第8 至9 頁），及上訴人提出互助會會單、
    得標款金額計算書（見本院卷第64頁至第65頁）為證，互核
    無誤；且本院將證人丁○○與上訴人本人隔離訊問，證人丁○○就其與上訴人於92年8 月間婚姻關係不合，且當時（92
    年8 月間）上訴人離家不在，及對上訴人之財務狀況不清楚
    等事實所為之證言，核與上訴人所述大致相符，難認有與上
    訴人串證而為不實偏袒證言之虞，是證人丁○○之證言，尚
    堪採信。而證人戊○○、乙○○均與兩造並非至親關係，查
    無故為虛偽作證之情，是證人戊○○、乙○○所為上開證言
    ，亦足憑採。準此，上訴人辯稱：系爭本票為被上訴人簽發
    後，由乙○○持向上訴人調借現金50萬元，遂交付上訴人持
    有，上訴人之前手為乙○○，並非被上訴人等語，洵屬有據
    ，殊堪採信。
  (三)按民事訴訟法第277 條前段規定：「當事人主張有利於己之
    事實者，就其事實有舉證之責任。」。查本件被上訴人主張
    被上訴人逕交付系爭本票予上訴人，及上訴人有與丁○○合
    夥經營「台股指數」賭博之事實，之事實，惟為上訴人所否
    認，則被上訴人自應就主張直接交付系爭本票予上訴人及上
    訴人有與丁○○合夥經營「台股指數」賭博之積極有利之事
    實負舉證責任。但被上訴人就此主張之事實，並未舉證以實
    其說。是被上訴人主張被上訴人逕交付系爭本票予上訴人及
    上訴人與丁○○合夥經營「台股指數」賭博之部分，尚乏依
    據，不足採信。
  (四)證人丙○○雖證稱：我在今年過年前、後去被上訴人家裡聊
    天，被上訴人當時問我是否可以先借錢給他，我帶他到新光
    人壽公司是用被上訴人自己的保單質押借款，借了大約四十
    多萬元，被上訴人要我用機車帶他去板橋市○○路附近一樓
    數，我看到被上訴人把錢交給一對夫妻，我聽到被上訴人與
    那對夫妻談話內容，因為被上訴人玩台股指數輸錢，當天需
    要結帳付款，我只有去過那次而已，我是新光人壽的業務員
    ，被上訴人是我的客戶等語（見本院卷第32頁），縱令屬實
    ，僅得證明被上訴人確有向證人丙○○借款前往與板橋市○○路附近一樓住家之事實，無從遽以認定係交付上訴人；且
    依證人戊○○證稱：介紹被上訴人前往丁○○家（玩台股指
    數），上訴人並不在現場等語（見本院卷第33、34頁），是
    證人丙○○證述：... ，我看到被上訴人把錢交給一對夫妻
    ，我聽到被上訴人與那對夫妻談話內容，因為被上訴人玩台
    股指數輸錢... 等語，尚難逕認即係指上訴人；且被上訴人
    並未就此積極有利之事實，舉證以實其說，自難認定證人丙○○證述被上訴有將錢交給一對夫妻，即係指上訴人屬實。
  (五)如上所述，系爭本票係由乙○○持向上訴人調借現金50萬元
    ，而交付上訴人持有，上訴人之前手為乙○○，並非被上訴
    人，兩造間就系爭本票之交付，既非屬於直接前後手之關係
    ，且上訴人持有系爭本票復非惡意取得，揆諸首開說明，被
    上訴人自不得主張票據法第13條規定之抗辯事由。因之，縱
    令被上訴人主張：被上訴人並未積欠上訴人債務等語屬實，
    亦應對持有系爭本票之上訴人負責兌現系爭本票債務。從而
    ，被上訴人辯稱：被上訴人並未積欠上訴人債務，自不應負
    擔系爭本票債務等語，洵有誤會，要不足取。
  (六)至於被上訴人是否並未積欠丁○○或乙○○債務，而丁○○
    或乙○○應返還被上訴人系爭本票，要係被上訴人與丁○○
    或乙○○間之糾葛，核與上訴人無涉，併此敘明。
五、綜上所述，被上訴人主張：系爭本票係因被上訴人參加上訴
    人與其配偶丁○○共同經營非法之「台股指數」賭博，而簽
    發交付上訴人夫婦供作被上訴人玩「台股指數」所生債務之
    擔保，被上訴人並未積欠上訴人債務之事實，尚乏依據，要
    不可取。上訴人辯稱：系爭本票為被上訴人簽發後，再由乙○○持向上訴人調借現金500,000 元，遂將系爭本票交付上
    訴人持有，上訴人之直接前手為乙○○，並非被上訴人等語
    ，核屬有據。又上訴人認諾上訴人就系爭本票債權25萬元及
    其利息部分不存在。準此，上訴人持有系爭本票債權50萬元
    及其利息，自屬存在。從而，被上訴人依民事訴訟法第247
    條之規定，訴請確認上訴人就系爭本票債權25萬元，及自92
    年9 月5 日起至清償日止，按週年利率百分之六計算之利息
    債權不存在之部分，為有理由，應予准許。逾此部分之請求
    ，為無理由，應予駁回。原審就系爭本票債權其中50萬元及
    自92年9 月5 日起至清償日止，按週年利率百分之六計算之
    利息債權判決不存在部分，並未審究兩造間並非直接前後手
    關係，被上訴人不得以票據法第13條規定為抗辯，則上訴人
    持有系爭本票債權其中50 萬 元及自92年9 月5 日起至清償
    日止，按週年利率百分之六計算之利息債權應屬存在。因之
    ，原審就此部分為上訴人敗訴之判決，自有未洽。上訴意旨
    就此部分指摘原判決不當，求予廢棄，為有理由，爰更為判
    決如主文第二項所示。至於上開系爭本票債權25萬元及其利
    息不存在部分，原審就系爭本票債權其中25萬元及其利息判
    決不存在部分，理由雖有不同，但結論並無違誤，仍應認此
    部分之上訴為無理由。上訴意旨，就此部分，仍執陳詞，指
    摘原判決不當，求予廢棄，為無理由，應駁回此部分之上訴
    。
六、本件事證已臻明確，兩造其餘攻擊、防禦方法及舉證，經本
　　院審酌後，認對於判決結果均無影響，爰不一一論述，併此
　　指明。
七、據上論結，本件上訴為一部有理由、一部無理由，依民事訴
    訟法第436 條之1 第3 項、第449 條第2 項、第450 條、第
    79 條 ，判決如主文。
中　　華　　民　　國　　94　　年　　2 　　月　　2 　　日
                  民事第一庭    審判長法　官　李行一
                                  　　法　官　陳翠琪
                                  　　法　官　楊千儀
以上正本證明與原本無異。
本判決不得上訴。
中　　華　　民　　國　　94　　年　　2 　　月　　2 　　日
                                      書記官　陳春銘
